【裁判字號】    99,台上,1350
【裁判日期】    990722
【裁判案由】    請求損害賠償
【裁判全文】
最高法院民事判決            九十九年度台上字第一三五○號
上  訴  人  台中商業銀行股份有限公司
法定代理人  黃秀男
訴訟代理人  陳怡成律師
被 上訴 人  張文儀
被 上訴 人  順大裕股份有限公司
法定代理人  張大勳
上列當事人間請求損害賠償事件，上訴人對於中華民國九十九年
二月二十四日台灣高等法院台中分院第二審更審判決（九十七年
度金上更(一)字第二號），提起上訴，本院判決如下：
    主  文
原判決廢棄，發回台灣高等法院台中分院。
    理  由
本件上訴人主張：被上訴人張文儀於擔任被上訴人順大裕股份有
限公司（下稱順大裕公司）董事長期間，明知該公司申請核准發
行之無擔保公司債等已轉購為短期票券、定期存單，提供與訴外
人曾正仁所屬之廣三集團，作為向票券公司保證發行商業本票之
質押品，竟隱匿該情，於第三季財務報告中為不實公告，伊因誤
信順大裕公司業經主管機關核准增資，於民國八十七年十一月十
九日及二十日大量買進該公司股票，遽該公司股票事後慘跌，致
損害新台幣（下同）三億二千五百萬元。又曾正仁在伊證券部開
立共四十餘人頭戶，用以炒作順大裕公司股票，惟其就該等人頭
戶於八十七年十一月二十一日、二十三日及二十四日所買入順大
裕公司之股票，違約交割，伊承受該等股票，因股價急遽下跌，
計損害三億二千五百萬元等情。爰依民法第一百八十四條、第一
百八十八條，公司法第二十三條第二項及證券交易法第二十條第
三項、第一百五十五條第三項規定，求為命被上訴人連帶給付六
億五千萬元，並加付法定遲延利息之判決（未繫屬本院者，不予
贅敘）。
被上訴人則以：上訴人當時之法定代理人曾正仁、總經理張輝雄
、信託部經理王一雄等，均明知順大裕公司財務資訊為不實，為
護盤而購買該公司股票，上訴人非善意取得人，縱因股價下跌受
有損害，亦不得請求賠償。且順大裕公司虛偽公告與業務有關文
件，與上訴人因人頭戶違約交割致受損害間，並無因果關係，上
訴人自不得請求賠償違約交割之損害等語，資為抗辯。
原審維持第一審所為上訴人敗訴之判決，駁回其上訴，無非以：
就上訴人主張因誤信順大裕公司不實財務資訊，所投資購買順大
裕公司股票所受損害十七億四千七百九十五萬三千元，對被上訴
人二人提起本件刑事附帶民事訴訟是否合法部分：原法院九十五
年度金上重更(二)字第八一號刑事案件歷審判決業已明確指出順大
裕公司為發行人，於財務報告、背書保證公告內容有虛偽情事，
顯違反證券交易法第二十條第二項發行人申報或公告之財務報告
及其他有關業務文件，其內容不得有虛偽或隱匿之情事之規定。
而張文儀亦係因證券交易法第一百七十九條規定「法人違反本法
之規定者，依本章各條之規定處罰其為行為之負責人」，而就順
大裕公司違反證券交易法部分之犯罪事實，接受刑事處罰，可見
順大裕公司違反上述證券交易法部分亦經刑事判決認定。則上訴
人主張：被上訴人二人違反該規定致生損害於伊，應依民法第一
百八十四條第二項負賠償責任，依民法第一百八十四條及證券交
易法第二十條第二項、第三項之規定，對被上訴人二人提起刑事
附帶民事訴訟，在程序上自屬合法等語，核屬可採。至於上訴人
主張因誤信順大裕公司不實財務資訊及人頭戶違約交割而承受順
大裕公司股票，致受有損害二十億元，對被上訴人提起本件刑事
附帶民事訴訟是否合法部分：經查依刑事判決所認定之犯罪事實
可知：上訴人之證券商因違約交割而承受順大裕公司股票所受之
損害，該件違約交割係因廣三集團負責人曾正仁於八十七年十月
間擔任上訴人公司董事長後，利用職務之便，違法貸放知慶投資
等公司七十四億五千萬元授信放款，用以投入股市，因遭檢舉，
經中央銀行進行專案檢查後，惟恐遭人發現，曾正仁決意違約交
割所致；是上訴人因違約交割承受順大裕公司股票，其損害發生
來自於違約交割之犯罪事實，而非本件附帶民事訴訟刑事案件有
關財務報表虛偽登載之犯罪事實所造成。有關人頭戶之違約交割
，既係出自於曾正仁等故意違約交割及洗錢之計劃，而非因被上
訴人未公告重大訊息並製作不實財務報告而致人頭戶違約交割，
即人頭戶之違約交割與被上訴人之財務報表是否不實、重大訊息
是否未公告間，並無相當之因果關係。因上訴人所謂之違約交割
不在刑事判決之犯罪事實內，上訴人不得主張違約交割之事實，
上訴人既主張係因違約交割才造成二十億元之損害，則若僅被上
訴人單純虛偽公告與業務有關之文件，尚不足以造成上訴人因違
約交割而承受順大裕公司股票二十億元之損害，從而，其間尚無
因果關係可言。縱上訴人因之受有損害，亦與被上訴人未公告重
大訊息並製作不實財務報告無涉。上訴人主張因被上訴人未公告
重大訊息並製作不實之財務報告，依證券交易法第二十條第三項
、民法第一百八十八條、公司法第二十三條第二項、提起本件刑
事附帶民事訴訟請求被上訴人連帶賠償其因人頭戶違約交割而承
受順大裕公司股票所受損害二十億元其中之三億二千五百萬元，
程序上自非合法。此部分應依民事訴訟法第二百四十九條第一項
第六款所謂起訴不備其他要件，以裁定駁回之。關於上訴人主張
因誤信順大裕公司不實財務資訊，致投資購買順大裕公司股票而
受有損害十七億四千七百九十五萬三千元，請求被上訴人連帶賠
償其中三億二千五百萬元，有無理由部分：查上訴人買入順大裕
公司股票，係因其原法定代理人曾正仁利用上訴人之資金直接買
進順大裕公司股票，以非法操縱價格（護盤），牟取不法利益。
而上訴人公司總經理張輝雄、信託部經理王一雄亦明知曾正仁之
目的係以上訴人之資金護盤順大裕股票之價格，於解除上訴人暫
停投資小組買進上市、上櫃股票之限制後，修改上訴人公司「長
、短期股權投資評估要領」第三、六條規定。嗣由王一雄以該行
之名義，在多家證券商開戶，並通知各券商該行開設之帳戶，日
後即統由石曜郎下單買賣；嗣於八十七年十一月十九、二十日，
以電話通知石曜郎分別以五十九‧五元及五十九元買進順大裕公
司股票一萬二千張及一萬張；又在九鼎等券商處，於八十七年十
一月十九日以上訴人之帳戶買進順大裕公司股票一千七百三十萬
八千股，於同年月二十日買進順大裕公司股票一千二百萬股。則
上訴人於八十七年十一月間購入順大裕公司之股票，並非因誤信
順大裕公司不實之資訊始投資，而係基於上訴人公司原法定代理
人曾正仁非法操作股票價格之故意行為。上訴人自非係證券交易
法第二十條第三項之善意取得人。再者，該刑事案件，概由曾正
仁一人所主導，曾正仁當時更係上訴人之法定代理人，曾正仁所
為當然代表上訴人，上訴人辯稱：其係善意之取得人，核無可採
。上訴人以證券交易法第二十條第三項規定請求，既不符合該條
項善意取得之規定，其請求自無理由。又查張文儀雖有未公告重
大訊息並製作不實之財務報告，惟上訴人買入順大裕公司股票，
係因其原法定代理人曾正仁利用上訴人之資金直接買進順大裕公
司股票，以非法操縱價格（護盤），牟取不法利益，並非因誤信
順大裕公司之不實財務資訊；故上訴人縱因購入順大裕公司上開
股票而受有損害，亦與張文儀未公告重大訊息並製作不實之財務
報告，無相當因果關係，上訴人自不得向張文儀請求損害賠償。
末查張文儀於八十七年案發當時，雖為順大裕公司之董事長，惟
張文儀辯稱其僅係掛名負責人，並未參與順大裕公司業務之執行
，亦未參與順大裕公司所揭露之財務報告虛偽不實及未為重大訊
息公告等違背證券交易法之行為。何況本件上訴人買入順大裕公
司股票，並非因誤信順大裕公司之不實財務資訊；故上訴人縱受
有損害，亦與張文儀未公告重大訊息並製作不實之財務報告，無
相當因果關係，被上訴人對上訴人均不負損害賠償任。上訴人依
證券交易法第二十條第三項、民法第一百八十八條、公司法第二
十三條第二項、請求被上訴人連帶賠償其上開損害十七億四千七
百九十五萬三千元其中之三億二千五百萬元，亦屬無據。綜上所
述，上訴人主張因誤信順大裕公司不實財務資訊，就所投資購買
順大裕公司股票所受損害十七億四千七百九十五萬三千元部分，
在程序上，對被上訴人雖得提起本件刑事附帶民事訴訟，其起訴
為合法，但在實體上為無理由。上訴人請求被上訴人連帶給付此
部分三億二千五百萬元及自刑事附帶民事訴訟起訴狀繕本送達之
翌日起至清償日止按年息百分之五計算利息，應予駁回。另上訴
人主張因誤信順大裕公司不實財務資訊及人頭戶違約交割而承受
順大裕公司股票，致受有損害二十億元，對被上訴人提起本件刑
事附帶民事訴訟並非合法，其請求被上訴人連帶賠償其中三億二
千五百萬元及自刑事附帶民事訴訟起訴狀繕本送達之翌日起至清
償日止按年息百分之五計算利息部分，為不合法，應依民事訴訟
法第二百四十九條第一項第六款所謂起訴不備其他要件，以裁定
駁回之。惟此部分基於裁判經濟考量，合併於本判決中以判決駁
回之，亦無不合等詞，為其判斷之基礎。
查本件原審認上訴人主張因誤信順大裕公司不實財務資訊而投資
購買該公司股票所受損害而請求被上訴人連帶賠償其中三億二千
五百萬元本息部分，其起訴合法，然上訴人之請求為無理由，應
以判決駁回；另認上訴人主張因誤信順大裕公司不實財務資訊及
人頭戶違約交割而承受順大裕公司股票所受損害而請求被上訴人
連帶賠償其中三億二千五百萬元之本息部分，其起訴不合法，應
依民事訴訟法第二百四十九條第一項第六款起訴不備其他要件，
以裁定駁回。惟原審卻又以基於裁判經濟考量，將其認為上訴人
之起訴不合法部分，合併於原判決予以駁回，不僅理由前後矛盾
。且上訴人係不服第一審敗訴之判決，提起上訴。而非於原審起
訴，原審竟將起訴與上訴程序混淆，或謂上訴人就人頭戶違約交
割受損請求賠償部分，起訴不合法，應以裁定駁回，而併於原判
決駁回之，或謂上訴人之上訴為無理由，應予駁回云云，亦有違
誤。次查上訴人於原審主張：依本院九十八年度台上字第四二九
○號、原審九十五年度金上重更(二)字第八一號確定刑事判決已認
定：順大裕公司為發行人而有違反有價證券募集、買賣有虛偽行
為之規定，張文儀為發行人順大裕公司之負責人，應依證券交易
法第一百七十九條規定處罰。且按刑事附帶民事訴訟經移送民事
庭後，應適用民事訴訟法之規定，刑事訴訟法第四百九十條定有
明文；又訴狀送達後，原告不得將原訴變更或追加他訴，但請求
之基礎事實同一者，不在此限，為民事訴訟法第二百五十五條第
一項第二款所明定；此項規定，於第二審訴訟程序，亦有適用，
同法第四百四十六條第一項，亦定有明文。故上訴人於本件刑事
附帶民事訴訟經裁定移送民事庭後，主張就張文儀違反證券交易
法第二十條第一項之規定致上訴人所受損害，順大裕公司應依公
司法第二十三條及民法第一百八十八條規定，與張文儀負連帶損
害賠償責任，核屬訴之追加，然因請求之基礎事實同一，上訴人
所為訴之追加，仍屬合法有理由。因此，被上訴人於募集現金增
資、無擔保可轉換公司債時，於公開說明書內之資金計畫用途為
虛偽之記載，亦未於八十七年度第三季財務報告、背書保證公告
內容誠實揭露，使投資大眾不知有上開重要事項之資訊而買入順
大裕公司股票，違反證券交易法第二十條第一、二項之規定，為
本件依附之刑事判決所認定之事實。上訴人亦為上開犯罪事實所
指之投資大眾，且上訴人內部更因被上訴人上開違背揭露義務之
行為，而無從藉此及時阻止內部之曾正仁、王一雄等人配合買入
，因此所受之損害，包括誤信不實財報資訊而投資之十七億四千
七百九十五萬三千元損害及承受違約交割所受之二十億元損害，
自得依民法第一百八十四條第二項及證券交易法第二十三條第三
項規定，提起本件刑事附帶民事訴訟，請求被上訴人連帶賠償等
語（見原審金上更(一)卷第三○八頁至第三一○頁、原判決第一四
、一五頁）。原審未說明其何以不足採取之理由，即以上訴人請
求承受違約交割人頭戶股票損害部分不合法，請求誤信不實財務
資訊而購買股票損害部分係因上訴人當時法定代理人曾正仁之故
意所為，與張文儀未公告重大訊息並製作不實財務報告，無相當
因果關係，此部分為無理由，而為上訴人敗訴之判決，已有判決
不備理由之違法。末查上訴人於原審亦主張：司法院六十六年六
月一日（六六）院台參字第○五七八號令例變字第一號謂：「民
事上之共同侵權行為（狹義的共同侵權行為，即共同加害行為）
與刑事上之共同正犯，其構成要件並不完全相同，共同侵權行為
人間不以有意思聯絡為必要，數人因過失不法侵害他人之權利，
苟各行為人之過失行為均為其所生損害之共同原因，即所謂行為
關連共同，亦足成立共同侵權行為。」被上訴人所為隱匿重大訊
息及公布不實財務報告之行為，確實已使上訴人誤信而購入股票
致生損害，依上開司法院見解，被上訴人就上訴人因此所受之損
害，仍應與曾正仁連帶負起共同侵權之連帶賠償責任。因此，被
上訴人與曾正仁之前揭行為間，至少均為促成上訴人買入順大裕
公司股票之共同原因，應依民法第一百八十五條共同侵權行為規
定就損害結果負連帶賠償之責。第一審判決卻逕認定上訴人雖係
在證券交易市場上購入順大裕公司之股票，然其購買該股票既係
出自於其當時法定代理人曾正仁操作股價之授意，難謂其損害係
因誤信順大裕公司之不實財務報表所致云云，顯然過於低估證券
詐欺事件之多元性與複雜性，更已違反司法院六十六年六月一日
（六六）院台參字第○五七八號令例變字第一號關於共同侵權行
為判斷之標準，顯有理由不備之違法等語（見原審金上更(一)卷第
五○頁反面、第五一頁正面）。原審亦未說明其不足採取之理由
，仍認上訴人請求購買順大裕公司股票損害部分為無理由，同有
判決不備理由之違法。上訴論旨，指摘原判決不當，求予廢棄，
非無理由。
據上論結，本件上訴為有理由。依民事訴訟法第四百七十七條第
一項、第四百七十八條第二項，判決如主文。
中    華    民    國  九十九  年    七    月  二十二  日
                      最高法院民事第七庭
                          審判長法官  劉  福  聲  
                                法官  鄭  玉  山  
                                法官  黃  義  豐  
                                法官  劉  靜  嫻  
                                法官  袁  靜  文  
本件正本證明與原本無異
                                      書  記  官  
中    華    民    國  九十九  年    八    月    三    日
                                                      v

司法院資訊處製作；財團法人民間司法改革基金會備份。
